【裁判字號】    98,上訴,665
【裁判日期】    981127
【裁判案由】    偽造文書等
【裁判全文】
臺灣高等法院高雄分院刑事判決         98年度上訴字第665號
上  訴  人  臺灣高雄地方法院檢察署檢察官
被      告  乙○○
上列上訴人因被告偽造文書等案件，不服臺灣高雄地方法院97年
度訴字第29號中華民國98年3 月16日第一審判決（起訴案號：臺
灣高雄地方法院檢察署96年度偵字第32479 號），提起上訴，本
院判決如下：
    主  文
上訴駁回。
    理  由
一、公訴意旨略以：乙○○係國泰人壽保險股份有限公司業務員
    ，專司向客戶收取保費、辦理保險金給付申請等業務，為從
    事業務之人。緣甲○○於民國91年10至12月間，透過乙○○
    為其女兒丙○○投保，乙○○竟趁機為下列行為：
  (一)乙○○為詐領保險佣金，明知甲○○僅欲為丙○○投保國泰
    人壽312 還本險（保單號碼為0000000000號），竟向丙○○
    佯稱除該要保書外，需多寫1 份要保書，以備不時之需等語
    ，致丙○○不疑有它，而在另一份空白要保書上被保險人欄
    簽名，事後乙○○即於不詳時地，在該份空白要保書要保人
    欄偽簽「甲○○」之署名1 枚，而偽造甲○○為丙○○投保
    國泰人壽312 還本險（保單號碼為0000000000）之要保書，
    復持而向國泰人壽公司行使，致該公司承辦人員陷於錯誤，
    核發佣金新臺幣（下同）4 萬8104元、4810元予乙○○，致
    生損害於甲○○、丙○○及國泰人壽公司核發保險佣金之正
    確性。
  (二)乙○○為替甲○○繳交前開偽造之保險之保費26萬7246元，
    藉機向甲○○佯稱代其辦理繳交保費等語，致甲○○不疑有
    它，將其所有國泰世華商業銀行中華分行0000000000000 號
    帳戶之存摺、印章交予乙○○。乙○○再於91年11月8 日，
    在國泰世華銀行中華分行，偽造甲○○國泰世華銀行存摺存
    款取款憑條1 張並持以行使，致該行行員陷於錯誤，而將甲○○前開帳戶內之55萬元（未經甲○○授權同意匯款之金額
    為27萬4610元）匯款至國泰人壽公司所有國泰世華銀行0000
    000000000 號帳戶內，致生損害於甲○○及國泰世華銀行辦
    理匯款業務之正確性。
  (三)乙○○趁代甲○○繳交0000000000號（要保人：甲○○，被
    保險人：石永吉，保險名稱：金滿意養老，保費：200 萬53
    95元）及0000000000號（要保人：甲○○，被保險人：丙○○，保險名稱：金富貴養老，保費：300 萬2125元）二份保
    單保費之機會，明知國泰人壽公司嚴禁業務員私自將要保人
    之保費匯入業務員私人帳戶再行轉交各情，竟為圖取得銀行
    存款利息，基於業務侵占之犯意，分別於91年10月16日、同
    年月8 日，自甲○○上開國泰世華銀行中華分行帳戶，將所
    繳交之保費200 萬元、334 萬6000元先行匯入自己國泰世華
    銀行中華分行0000000000000 號私人帳戶內，獲取在轉匯予
    國泰人壽公司之前，該保費所衍生存款利息。於91年11月19
    日，甚而將上開334 萬6000元部分，轉匯其中300 萬元至其
    所有高雄銀行七賢分行000000000000號帳戶內，並於同日以
    乙○○自己的名義辦理定存285 萬元，而將上開款項侵占入
    己。
  (四)因認被告乙○○涉犯刑法第216 、210 條之行使偽造文書、
    刑法第339 條第2 項之詐欺得利、刑法第336 條第2 項之業
    務侵占罪等語。
二、按犯罪事實應依證據認定之，無證據不得認定犯罪事實；不
    能證明被告犯罪者，應諭知無罪之判決，刑事訴訟法第154
    條第2 項及第301 條第1 項分別定有明文。而認定不利於被
    告之事實，須依積極證據，苟積極證據不足為不利於被告事
    實之認定，即應為有利於被告之認定。另按事實之認定，應
    憑證據，如未能發現相當證據，或證據不足以證明，自不能
    以推測或擬制之方法，以為裁判基礎；認定犯罪事實，所憑
    之證據，雖不以直接證據為限，間接證據亦包括在內，然無
    論直接或間接證據，其為訴訟上之證明，須於通常一般之人
    均不致於有所懷疑，而得確信其為真實之程度者，始得據為
    有罪之認定，倘其證明尚未達到此一程度，而有合理性懷疑
    之存在時，即無從為有罪之認定，最高法院30年度上字第81
    6 號、40年度台上字第86號、76年度台上字第4986號分別著
    有判例可資參考。
三、
  (一)公訴人認被告涉犯上開各罪，無非以被告、告訴人甲○○及
    證人丙○○分別於偵查中之供述及證述、國泰人壽公司0000
    000000、0000000000、0000000000、0000000000、00000000
    00、0000000000號要保書、佣金明細查詢、甲○○國泰世華
    銀行中華分行0000000000000 號帳戶之交易明細表、國泰銀
    行存摺存款取款憑條、匯通商業銀行支票存款送款簿各1 份
    （55萬元匯款部分）、國泰人壽公司國壽字第96070134號函
    暨甲○○投保契約狀況一覽表及相關說明、國泰銀行存摺存
    款取款憑條、存款存入憑條各2 份（200 萬元、334 萬6000
    元匯款部分）、乙○○國泰世華銀行中華分行000000000000
    0 號帳戶之交易明細表、高雄銀行七賢分行000000000000號
    帳戶之交易明細表、高雄銀行存單存款明細分類帳、臺灣高
    雄地方法院檢察署公務電話紀錄表等資為論據。
  (二)訊據被告堅決否認有何上開犯行，辯稱：伊並沒有保管甲○○的存摺、印章。當初丙○○簽2 份要保書，其中1 份後來
    沒有用到就撕掉了。0000000000號、0000000000號保單內容
    是同樣的，是同一個保險，當初告訴人說不要給政府扣稅，
    所以投保1 件，後來她說這樣不夠，所以要加保1 件。告訴
    人繳交0000000000號保單334 萬6000元保費，用伊的名字去
    辦定存，有經告訴人同意，伊有講這是高額保險，公司到時
    不核保，要退妳遲延利息，先幫妳定存，她說交給伊處理就
    好等語。原審辯護人則為其辯護稱：告訴人匯款55萬元以繳
    交保費，如果不同意0000000000號保單，就不必匯2 筆金額
    ；另0000000000號保單200 萬元及0000000000號保單334 萬
    6000元之保費，均係告訴人親自前往銀行提領後，交由被告
    先行存入被告之銀行帳戶，被告再開支票與國泰人壽公司支
    付保費，均是經過告訴人同意。此2 張保單為躉繳，依國泰
    人壽公司規定，於申請案件送審時需一併附上支票供審查，
    為此，告訴人才會向被告借用支票，被告才要求告訴人將金
    額先存入其支票帳戶以供擔保，縱然被告有利息所得，惟保
    費200 萬5395元部分，由被告墊付5395元，保費334 萬6000
    元部分，是躉繳的保費，被告已簽發300 餘萬元支票交付國
    泰人壽公司，該保費既已轉嫁由被告負擔，被告將其中285
    萬元購買定期存單並無何侵占、詐欺可言，且告訴人不願承
    保後，被告就把保費退還告訴人，亦未侵占入己等語。
四、經查：
  (一)告訴人即證人甲○○雖否認0000000000號保單、0000000000
    號保單上「甲○○」字跡為其所簽云云，惟查證人即告訴之
    女丙○○證稱：0000000000號、0000000000號保單之要保書
    上「丙○○」的簽名都是我簽的，但0000000000號（他字卷
    第208 頁）上面「甲○○」不是我媽媽的筆跡，0000000000
     號 （他字卷第203 頁）是我媽媽簽的。因為第208 頁「李
    」木字的撇法及「錦」金字的寫法跟我媽媽的寫法不一樣，
    可是我不會講。會簽這2 份要保書是因為我媽媽要開人工關
    節，那時與被告是鄰居，都由被告幫忙開車接送，可能基於
    鄰居情誼捧場買保險，所以我媽媽叫我去簽名。當初是在保
    險公司簽名的，被告叫我簽2 份，說1 份可備用。簽名時我
    不知道在簽什麼，但知道簽的是保險契約，不知道是保幾個
    險，也不知道保險費多少，保險的事都是被告與我母親接洽
    。這次去保險公司簽名有做體檢，是同一天，只做過1 次等
    語（原審卷第71-74 頁）。已明確證稱其中0000000000號之
    保單上之簽名為告訴人所親簽，告訴人所述已難盡信。又證
    人丙○○固同時證稱其中0000000000號保單上「甲○○」之
    簽名非告訴人所親簽乙節，惟經本院檢具被告平時所書寫之
    筆記本、當庭書寫之「甲○○」筆跡，及上開保險單原本，
    分別送請內政部警政署刑事警察局、法務部調查局，鑑定上
    開保單上之「甲○○」是否為被告所書寫，惟均以上開字跡
    筆劃有不自然之遲滯抖顫、複筆及添筆等現象，而無法為鑑
    定等情，有刑事警察局98年8 月26日刑鑑字第0980111678號
    函、調查局98年9 月18日調科貳字第09800481550 號函在卷
    可考，從而，上開0000000000號保單上之「甲○○」簽名，
    尚無法證明為被告所偽造，客觀上亦難排除由告訴人授權他
    人代簽之可能，公訴人認被告此部分偽造文書等情，尚屬不
    能證明。而國泰人壽公司因上開0000000000號保單核發佣金
    4 萬8104元、4810元予被告，亦非不當，難認被告有何詐欺
    得利之行為。
  (二)國泰世華銀行中華分行0000000000000 號帳戶為告訴人甲○○親自臨櫃開戶，且該帳戶於91年10月15日至91年11月18日
    期間有如附表所示之匯款交易等事實，有國泰世華銀行中華
    分行96年5 月8 日（96）國世銀中華字第47號函、98年7 月
    16日（98）國世中華字第067 號函、96年7 月12日（96）國
    世銀中華字第73號函檢附之開戶申請書、交易明細、交易傳
    票等資料，及同行97年9 月3 日（97）國世中華字第216 號
    函檢附之交易明細、取款憑條，兆豐國際商業銀行新興分行
    97年6 月13日兆興字第142 號函檢附之資料明細表、匯出匯
    款登記簿、取款憑條等在卷可稽（他字卷第15-37 、178-18
    9 頁、原審卷第191-201 頁、第117-131 頁），且為被告所
    不爭，是此部分事實，應堪認定。
  (三)證人丙○○於原審審理時結證稱：不是很瞭解我媽媽在金融
    機構有哪些帳戶，因為都是她自己在理財，金融機構帳戶存
    摺、印章由她自己保管，我以前也不知道放在哪裡。在91年
    投保這2 件保險前，我媽媽沒有請我幫她領錢或匯款過，如
    有需要，她會自己處理，她對數字這方面很清楚。91年到96
    年間，我媽媽自己住，但我每天會回家，我弟弟偶爾會回來
    臺灣等語（原審卷第246-248 頁）。證人丙○○為告訴人甲○○之女，雖於91年間未與告訴人同住，但據其所稱每日均
    會回告訴人住處，對於告訴人之生活及理財情況，自知之甚
    詳，則依其證述可知，告訴人於91年間確係自己保管金融機
    構帳戶、存摺及印章等資料，甚而其至親之兒女亦不知擺放
    之處，顯見其對金融機構帳戶資料之存放甚為謹慎，衡情應
    不至隨易交由僅為鄰居關係之被告保管之理。公訴人認告訴
    人所有之金融機構帳戶資料均由被告保管乙情，尚非可採。
  (四)
  1.證人即告訴人甲○○於原審審理時證稱：55萬元是被告拿我
    中國信託的卡去刷，這55萬元不是買保險，我96年11月23日
    到96年11月31日都住院，出院之後因為卡費未繳，才請被告
    帶我去匯款。91年10月16日是跟韓惠英、張至鈞、被告一起
    去，我是給2 個小孩各買10萬元，被告給我領200 萬元，那
    個小姐跟我說多1 個「0 」，後來還是匯了。334 萬6000元
    是被告把我調出來，匯到她自己的戶頭存成定存，我不知道
    用途。之後有跟國泰人壽公司的經理說要退等語（原審卷第
    67-70 頁），並稱；上開國泰世華行中華分行帳戶不是我去
    開的，是被告偷開的。是被告陪我去國泰世華銀行，那天開
    戶我沒有交印章給她，我沒有帶印章，她在前面寫什麼我也
    不曉得，開戶申請書上面「甲○○」是我簽的。（提示他字
    卷第203 、208 頁）這「甲○○」都不是我簽的。我沒有買
    石永吉、丙○○的保險等語（原審卷第308-310 頁）。
  2.然經原審函詢中國信託商業銀行，證人甲○○信用卡額度為
    20萬元，且無55萬元之刷卡交易，有該銀行96年6 月29日陳
    報狀可查（他字卷第170 頁），另證人即國泰人壽公司業務
    員韓宛縜（原名韓惠英）於原審審理時否認有與告訴人一同
    去銀行提領200 萬元一節，並證稱：91年11月5 日左右，曾
    陪告訴人到中國國際商銀領錢，當天是我扶她進銀行，我記
    不清楚當天的取款條是誰寫的，但金額是她告訴我的，我陪
    她去匯款的銀行，都是買我們國泰人壽公司的保險。沒有印
    象有無幫告訴人填寫取款資料，但我確定金額是由告訴人與
    櫃臺行員確認等語（原審卷第75 -78頁）。足證證人甲○○
    雖行動不便，需人陪同前往銀行，但對於提領金額若干，皆
    由其與銀行行員確認，其亦證稱91年10月16日提領200 萬元
    時，銀行小姐有告知其多1 個「0 」，益徵前開取款之金額
    額度，確為證人甲○○與銀行櫃臺行員確認後所得之結果，
    難謂有遭人詐領等情。
  3.再者，證人甲○○為石永吉、丙○○購買保險一事，業據證
    人石永吉、丙○○證述在卷，並有國泰人壽公司96年7 月10
    日國壽字第96070134號函檢附之0000000000號、0000000000
    號、0000000000號、000000000 號、000000000 號、000000
    0000號要保書附卷可按，證人甲○○確實曾以石永吉、丙○○為被保險人，與國泰人壽公司簽訂保險契約。
  4.按告訴人之指證，旨在使被告受刑事訴追為目的，須其陳述
    無瑕疵可指，且查與事實相符，始得論科之依據。本件證人
    即告訴人甲○○證述內容反覆不定，且有與事實不符之情形
    ，是尚難徒憑其證述遽為不利被告之認定。
  (五)告訴人投保之0000000000號、0000000000號保單，所繳交之
    保費分別為27萬5390元、26萬7246元，二者保費合計為54萬
    2636元，國泰人壽公司於91年11月8 日收款，此有被告提出
    之預收第一次保險費相當額送金單在卷可佐（他字卷第97頁
    ），雖0000000000號保單與0000000000號保單內容相同，惟
    因告訴人先投保0000000000號保單，嗣後欲再加保，因被告
    已送單核保，故無法在原要保書中加保，而需再另行填寫1
    份要保書，始有0000000000號保單，有原審98年2 月6 日辦
    理刑事案件電話記錄查詢表可參（原審卷第258 頁），且觀
    之國泰人壽公司96年7 月10日所檢附之上開2 件要保書（他
    字卷第200-208 頁），其中0000000000號保單所附之業務員
    招攬訪問日期記載係91年10月16日調查，與0000000000號保
    單所附之業務員招攬訪問日期為91年11月1 日不同，足徵被
    告所辯：其與告訴人簽訂0000000000號保單數日後，因告訴
    人就相同保險契約加保，始簽訂0000000000號保單等語，尚
    可採信。又告訴人係於簽訂0000000000號保單之91年11月8
    日匯款55萬元至國泰人壽公司國泰世華銀行之帳戶內，衡情
    若非供繳交上開2 份保單之保費，應不至如數匯款至國泰人
    壽公司帳戶內，就此部分被告供稱係因為直接在國泰世華銀
    行帳戶扣款繳納保費，保費可以優惠1 ％，所以才先將55萬
    元匯到國泰世華銀行帳戶等語（原審卷第329 頁），為檢察
    官所不爭，果爾，則告訴人為得到保費優惠，而將55萬元先
    匯款到其國泰世華銀行中華分行帳戶以繳交保費乙情，亦非
    無可能。此外，復有告訴人上開國泰世華銀行中華分行帳戶
    交易明細、取款憑條、支票存款送款簿附卷可考（他字卷第
    18頁、原審卷第191 頁）。足證告訴人該日匯款55萬元係為
    繳交0000000000號、0000000000號保單之保費甚明，並無證
    據證明上開55萬元之取款憑條，係被告所偽造並持以行使各
    情。
  (六)
  1.告訴人為石永吉投保0000000000號保單，及為丙○○投保00
    00000000號保單，並分別於91年10月15日、91年11月18日自
    其兆豐銀行新興分行00000000000 號帳戶匯款200 萬元、35
    0 萬元至其國泰世華銀行中華分行帳戶內，隨即於翌日、同
    日如數匯至被告前開國泰世華銀行中華分行帳戶，有各該要
    保書、國泰世華銀行中華分行檢附之告訴人及被告帳戶資料
    在卷可考（他字卷第198 、199 、210-214 、225-229 頁、
    第15-37 、178-189 頁），是此部分事實應堪認定。
  2.又國泰人壽公司接受以支票繳交保費，最長可接受28天遠期
    支票，如支票兌現，投保日期即回溯至支票繳交日期，0000
    000000號、0000000000號保險契約之保費係以被告為發票人
    開立之支票所繳付，有臺灣高雄地方法院檢察署96年11月6
    日公務電話記錄表、國泰人壽公司97年8 月27日陳報狀，並
    有被告提出之支票影本可憑（他字卷第265 頁、原審卷第20
    6 頁、第59頁）。益徵被告收取告訴人繳交之保費後，即以
    自己名義開立支票，併與要保書送國泰人壽公司審核一事屬
    實。
  3.至被告將其中285 萬元部分轉成定存部分，行為雖有可議，
    然其辯稱係日後國泰人壽公司不核保，要退還遲延利息之故
    而為，亦非全然不可採信。況事後告訴人因故對0000000000
    號、0000000000號、0000000000號保單辦理解約，業經國泰
    人壽公司於92年1 月15日註銷，被告並於92年1 月21日將退
    費之244 萬4929元轉匯予告訴人上開國泰世華銀行中華分行
    帳戶，0000000000號保單334 萬6000元部分，亦因告訴人拒
    保，被告分別於91年11月21日、同年12月6 日匯款34萬6000
    元、300 萬元至告訴人上開國泰世華銀行中華分行帳戶內，
    有臺灣高雄地方法院檢察署96年7 月20日公務電話記錄表、
    存款存入憑條及告訴人國泰世華銀行中華分行帳戶等資料可
    佐（他字卷第230 、231 、196 、197 頁）。倘若被告有侵
    占告訴人上開款項之意圖，豈需開立支票作為告訴人保險契
    約保費之繳交憑據，且於告訴人拒保後，又將告訴人支付之
    保費全額退還給告訴人。由此可證，被告前開所為，均係因
    與告訴人簽訂保險契約，為繳交保費並兼顧告訴人利益之情
    況下所為，主觀上並無公訴人所指之侵占意圖。
五、綜上所述，被告所辯關於告訴人曾經授權他人代為簽訂0000
    000000號保單，並知悉如附表所示歷次之匯款情形，及同意
    被告開立支票為其支付保費等情，並非全然不可採信。而公
    訴人所為訴訟上之證明，尚未達於通常一般之人均不致於有
    所懷疑，而得確信被告確實犯有行使偽造文書、詐欺得利及
    業務侵占等罪之程度，依無罪推定之原則，應認被告被訴之
    犯罪尚屬不能證明，而為無罪判決之諭知。
六、原審以被告之犯罪不能證明為由，而為被告無罪之諭知，核
    無違誤。檢察官仍執前詞，指摘原判決不當，為無理由，應
    予駁回。
七、據上論斷，應依刑事訴訟法第368 條，判決如主文。
本案經檢察官劉玲興到庭執行職務。
中    華    民    國    98    年    11    月    27    日
                    刑事第七庭  審判長法  官  莊飛宗
                                      法  官  黃憲文
                                      法  官  陳明富
以上正本證明與原本無異。
偽造文書部分，如不服本判決應於收受本判決後10日內向本院提
出上訴書狀，其未敘述上訴理由者，並得於提起上訴後10日內向
本院補提理由書狀（均須按他造當事人之人數附繕本）「切勿逕
送上級法院」。其餘部分不得上訴。
中    華    民    國    98    年    11    月    27    日
                                      書記官  劉鴻瑛
附表：
（國泰世華中華分行0000000000000號帳戶交易情形）
  ┌──────┬────┬────┬────┬────┬────┐
  │  日    期  │收款銀行│解款銀行│收款人  │匯款人  │匯款金額│
  ├──────┼────┼────┼────┼────┼────┤
  │91年10月15日│國泰世華│兆豐銀行│甲○○  │自匯    │200萬元 │
  │            │中華分行│新興分行│        │        │        │
  ├──────┼────┼────┼────┼────┼────┤
  │91年10月16日│國泰世華│國泰世華│乙○○  │甲○○  │200萬元 │
  │            │中華分行│中華分行│00000000│        │        │
  │            │        │        │4025 號 │        │        │
  │            │        │        │帳戶    │        │        │
  ├──────┼────┼────┼────┼────┼────┤
  │91年11月5 日│國泰世華│中信銀高│甲○○  │甲○○  │55萬元  │
  │            │中華分行│雄分行  │        │        │        │
  ├──────┼────┼────┼────┼────┼────┤
  │91年11月8 日│國泰世華│國泰世華│國泰人壽│甲○○  │55萬元  │
  │            │營業部  │中華分行│公司0010│        │        │
  │            │        │        │00000000│        │        │
  │            │        │        │9 號帳戶│        │        │
  ├──────┼────┼────┼────┼────┼────┤
  │91年11月18日│國泰世華│兆豐銀行│甲○○  │甲○○  │350萬元 │
  │            │中華分行│新興分行│        │        │        │
  ├──────┼────┼────┼────┼────┼────┤
  │91年11月18日│國泰世華│國泰世華│乙○○  │甲○○  │334 萬  │
  │            │中華分行│中華分行│00000000│        │6000 元 │
  │            │        │        │04025 號│        │        │
  │            │        │        │帳戶    │        │        │
  └──────┴────┴────┴────┴────┴────┘


司法院資訊處製作；財團法人民間司法改革基金會備份。
